【裁判字號】    97,保險,69
【裁判日期】    980320
【裁判案由】    給付保險金
【裁判全文】
臺灣臺北地方法院民事判決              97年度保險字第69號
原      告    己○○
              庚○○
上列二人共同
訴訟代理人    許盟志律師
複代理人      劉永培律師
被      告    南山人壽保險股份有限公司
                        設台北市○○路168號
法定代理人    戊○○    住同上.
訴訟代理人    丁○○    住同上.
被      告    三商美邦人壽保險股份有限公司
                        設台北市○○○路○段145號7樓
法定代理人    丙○○    住同上.
訴訟代理人    甲○○    住台北市○○路○段150巷2號5樓
被      告    乙○○    住台中.
上列當事人間給付保險金事件，本院於民國98年3月13日言詞辯
論終結，判決如下：
    主      文
確認原告對南山人壽保險股份有限公司於台灣台中地方法院九十
七年度存字第一六一一號提存事件中所提存之新台幣貳佰貳拾柒
萬肆仟佰肆拾捌元，有受取權。
被告三商美邦人壽保險股份有限公司應給付原告新台幣壹佰壹拾
萬捌仟陸佰肆拾貳元，及自民國九十七年六月二十七日起至清償
日止，按年息百分之二計算之利息。
訴訟費用由被告南山人壽保險股份有限公司負擔五分之二，由被
告三商美邦人壽保險股份有限公司負擔五分之一，餘由被告乙○
○負擔。
本判決第二項於原告以新台幣拾柒萬元供擔保後，得假執行；
但被告如以新台幣壹佰壹拾萬捌仟陸佰肆拾貳元為原告預供擔保
，得免為假執行。
    事實及理由
一、按訴狀送達後，原告不得將原訴變更或追加他訴，但擴張或
    減縮應受判決事項之聲明者，不在此限；不變更訴訟標的，
    而補充或更正事實上或法律上之陳述者，非為訴之變更或追
    加，民事訴訟法第第255條第1項第3款、同法第256條分別定
    有明文。查原告起訴狀所載應受判決事項之聲明原為「（一
    ）確認原告二人為訴外人羅凱耀於民國（下同）81年6月24
    日向被告南山人壽保險股份有限公司（下稱南山人壽）投保
    保單號碼為Ｚ000000000，保險金額共100萬，及訴外人羅凱
    耀於85年1月28日向被告南山人壽投保保單號碼N00000000、
    Ｚ000000000，保險金額均為50萬元之壽險契約當事人，得向
    南山人壽請求保險金，及確認原告二人對台灣台中地方法院
    （下稱台中地院）97年存字第1611號之提存金有受取權。（
    二）被告三商美邦人壽保險股份有限公司（下稱三商美邦人
    壽）應給付原告113萬元，及自起訴狀繕本送達翌日起至清
    償日止，按年息百分之5計算之利息。（三）願供擔保請准
    宣告假執行。」嗣原告於97年11月14日具狀變更聲明第1項
    為「確認原告對南山人壽於台中地院97年存字第1611號提存
    事件中所提存之2,274,648元，有受取權。」，依前開規定
    ，僅係補充或更正事實上或法律上之陳述，非為訴之變更。
    另原告於98年1月具狀變更聲明第2項之金額為1,108,642元
    ，又於98年3月13日言詞辯論期日再變更該項聲明之遲延利
    息為百分之2，原告上開二次變更訴之聲明，核屬減縮訴之
    聲明，揆諸前開說明，應予准許。
二、被告乙○○經合法通知未於言詞辯論期日到場，核無民事訴
    訟法第386條各款所列情形，爰依原告之聲請，由其一造辯
    論而為判決，合先敘明。
三、原告起訴主張：
（一）原告二人之父親即訴外人羅凱耀，於81年6月24日購買被
      告南山人壽保單號碼Ｚ000000000、保險金額100萬之保險
      ；另於85年1月28日購買保單號碼N00000000、Ｚ000000000
      ，保險金額均為50萬元之保險，約定身故保險金共200萬
      元。又訴外人羅凱耀向被告三商美邦人壽購買保單號碼
      000000000000、000000000000之保單，約定身故保險金分
      別為38萬、75萬，計113萬。上開保單原皆約定身故受益
      人為被告乙○○，嗣訴外人羅凱耀分別於97年2月12日、
      97年2月13日向被告三商美邦人壽、被告南山人壽變更身
      故受益人為原告二人。嗣訴外人羅凱耀於97年2月20日因
      病過世，原告向被告南山人壽及三商美邦人壽請求給付身
      故保險金時，被告等竟因被告乙○○爭執羅凱耀係在其昏
      迷無意識之情形下，變更受益人為原告二人，故迄今未予
      理賠，而南山人壽於97年4月11日向台中地院以97年存字
      第1611號提存在案。為此爰依上開保險契約之法律關係，
      請求判決如訴之聲明所示。
（二）聲明為：
    1.確認原告對南山人壽於台中地院97年存字第1611號提存事
      件中所提存之2,274,648元，有受取權。
    2.被告三商美邦人壽應給付原告1,108,642元，及自起訴狀
      繕本送達翌日起至清償日止，按年息百分之2計算之利息
      。
    3.願供擔保請准宣告假執行。
四、被告南山人壽則抗辯：
（一）系爭3張保險契約之要保人即被保險人羅凱耀（原名羅文
      森），於身故前曾委託友人李元翔，於97年2月13日代將
      契約變更申請書送至被告台中分公司櫃檯，辦理系爭保險
      契約之受益人變更，由原受益人被告乙○○變更為原告二
      人。依被告內部作業流程之規定，於辦理契約變更時應核
      對簽名是否與原始要保書上之簽名相符，並確認要保人變
      更受益人之意思。故本件契約變更之承辦人鄭正揚，經肉
      眼檢視簽名相符後，於當日下午5點15分致電羅凱耀本人
      ，確認其有變更受益人之申請後，被告公司即受理該件契
      約變更之申請，並於97年2月15日寄發契約內容變更批註
      書。
（二）詎本件同案被告即原受益人乙○○，於97年2月25日及97
      年3月26日委託律師寄發存證信函，向被告公司主張其夫
      即要保人羅凱耀於身故前已出現瀕死狀態，且幾乎處於重
      度昏迷，應無意識，故前開契約變更申請書係遭偽造應屬
      無效，身故受益人變更不生效力，並請被告公司暫勿給付
      保險金。雖被告公司為審核本件理賠案，曾向台中榮民總
      醫院函調羅凱耀之「病患生理問題評估、計畫及護理紀錄
      表」，發現羅凱耀於97年2月13日當日之意識狀況描述欄
      註記為「1或1-2」（按：清晰1、嗜睡2、混淆3、半昏迷4
      、昏迷5），而陷入註記為5昏迷狀態之日期為2月19日，
      與乙○○所稱之狀況似有不符，然是否以此即足認要保人
      於生前有變更受益人之意思，仍有爭執空間。是被告公司
      辦理本件受益人變更事件已盡相當之注意，而原受益人乙
      ○○之主張亦不容忽視，又被告並無刑事偵查權限，無法
      確認本件是否涉有偽造文書之犯行，故本件保險金之受益
      人確有不能確知而難為給付之情形，被告爰依民法第326
      條之規定，於97年4月11日向台中地院以97年存字第1611
      號提存事件，將系爭保險金提存在案。並答辯聲明：1.原
      告之訴及其假執行之聲請均駁回。2.如受不利判決，願供
      擔保請准宣告免為假執行。
五、被告三商美邦人壽則抗辯：
    被告公司經核對訴外人羅凱耀之要保書與變更身故受益人申
    請書之簽名後，實無法辨別其真偽，復以原身故受益人即被
    告乙○○提出台中榮民總醫院之診斷證明，質疑羅凱耀97年
    2月7日後之意識狀態，觀其所爭執之內容，似非全無道理。
    故被告公司並非不願依約給付身故保險金，而係無法釐清羅
    凱耀真正合法之身故受益人究為何人，僅得暫時保留身故保
    險金，此實為保全羅凱耀及被告公司權益下不得已之作法。
    並答辯聲明：1.原告之訴及其假執行之聲請均駁回。2.如受
    不利判決，願供擔保請准宣告免為假執行。
六、被告乙○○未於言詞辯論期日到場，僅以書狀答辯：被告之
    配偶羅凱耀罹患舌癌，於97年2月7日因病情加重出現瀕死狀
    態而住進台中榮總，入院後皆處於重度昏迷。羅凱耀於97年
    2月20日死亡後，被告赫然發現系爭保單皆已變更受益人為
    原告。由另一被告三商美邦人壽提供之照片顯示，羅凱耀於
    簽名時已無法睜眼與書寫，該照片乃處於靜止狀態而無親自
    簽名情事。被告自羅凱耀罹病後皆24小時隨侍在側，羅凱耀
    於病情尚穩定時，亦曾交代被告在其身故後領取理賠保險金
    過下半輩子，從未聽說其欲變更保險受益人等語。
七、本院之判斷：
（一）兩造不爭執之事實及本件爭點
      要保人即被保險人羅凱耀，於81年6月24日與被告南山人
      壽簽訂新20年增值分紅養老壽險契約（保單編號：Ｚ00000
      0000），保險金額25萬元，並附加20年定期壽險，保險金
      額75萬元；另於85年1月28日簽訂南山康寧終身壽險（保
      單編號：N00000000）、金福利21年期還本養老壽險（保
      單編號：Ｚ000000000），保險金額均為50萬元。羅凱耀又
      於92年1月8日及94年1月7日與被告三商美邦人壽簽訂保單
      號碼為000000000000、000000000000之保單，約定身故保
      險金分別為38萬、75萬。上開保險契約原受益人為被告乙
      ○○，嗣羅凱耀分別於97年2月12日、97年2月13日向被告
      三商美邦人壽、被告南山人壽變更受益人為原告二人。羅
      凱耀於97年2月20日因病過世，被告三商美邦人壽迄今尚
      未給付保險金，而被告南山人壽於97年4月11日將系爭保
      險金向台中地院以97年存字第1611號辦理提存等情，為兩
      造所不爭執，復有要保書、契約內容變更暨補發保單申請
      書、契約內容通知書、契約變更/復效/保單補發申請書、
      羅凱耀於台中榮民總醫院就診病歷資料、提存書等件在卷
      可稽，堪信為實。原告本於保險契約法律關係，請求如聲
      明所示，為被告所否認，並以上開情詞置辯。則本件兩造
      爭點為：原告是否為系爭保險契約之受益人？
（二）得心證之理由
    1.按確認法律關係之訴，非原告有即受確認判決之法律上利
      益者，不得提起之。民事訴訟法第247條第1項定有明文。
      又所謂即受確認判決之法律上利益，係指法律關係之存否
      不明確，原告主觀上認其在法律上之地位有不安之狀態存
      在，且此種不安之狀態，能以確認判決將之除去者而言，
      若縱經法院判決確認，亦不能除去其不安之狀態者，即難
      認有受確認判決之法律上利益。最高法院52年台上字第12
      37號著有判例足參。查本件原告主張為系爭保險契約之受
      益人，有受領保險金之權，而被告南山人壽以契約變更效
      立存有爭議，致其無法確知孰為真正受取權人，故依民法
      第326條規定辦理提存。是原告對於是否為受益人而得受
      領保險金之法律關係存否不明確，有即受確認判決之法律
      上利益而得提起本訴，合先說明。
    2.次按受益人經指定後，要保人對其保險利益，除聲明放棄
      處分權者外，仍得以契約或遺囑處分之。要保人行使前項
      處分權，非經通知，不得對抗保險人，保險法第111條定
      有明文。是要保人雖曾指定受益人，如事後欲變更受益人
      ，僅須踐行書面通知保險人即生效力。本件要保人羅凱耀
      分別於97年2月12日、97年2月13日以書面向被告三商美邦
      人壽、被告南山人壽變更受益人為原告二人，為被告所不
      爭執。惟被告乙○○以羅凱耀罹患舌癌，97年2月7日即因
      病情加重出現瀕死狀態而住進台中榮總，入院後皆處於重
      度昏迷，故主張上開契約變更申請書均非羅凱耀所寫，契
      約變更為無效，受益人應仍為被告乙○○等語，雖有被告
      提出台中榮民總醫院診斷證明書為證，然該診斷書中對於
      何謂瀕死狀態並未予以說明，且該診斷書僅說明2月7日當
      日羅凱耀之情況。查羅凱耀變更系爭保險契約之日期為97
      年2月12日及97年2月13日，依卷附台中榮總醫院「病患生
      理問題評估、計畫及護理紀錄表」顯示，羅凱耀12日之意
      識狀況為清醒、13日之意識狀況為清醒至嗜睡間，故羅凱
      耀並非如被告乙○○所稱入院後皆處於重度昏迷狀態。復
      參酌被告三商美邦人壽提供契約變更時之照片顯示，羅凱
      耀係親自拿筆簽名於契約變更申請書上。羅凱耀之姊妹即
      證人羅怡秀亦到庭結證稱：「問：這張照片上的人是否是
      你？（提示原證三）。答：是。在我哥哥家裡，我哥哥坐
      在沙發上，．．．大概是過年前的事情。照片上是簽三商
      美邦人壽的受益人變更的資料，那時候他已經知道他快要
      走了。．．．」（見本院98年3月13日言詞辯論筆錄）。
      羅怡秀復證稱：「問：南山人壽變更時證人有無在場？要
      保人精神狀態如何？答：有。精神還不錯。」，堪認羅凱
      耀係處於意識清醒之狀態下，變更系爭保險契約之受益人
      為原告，被告乙○○雖主張該變更契約書非羅凱耀所親簽
      ，然並未舉證證明以實其說，尚難採信。羅凱耀既係處於
      意識清醒之狀態下，親自以契約行使變更受益人之處分權
      ，指定變更保險受益人為原告，則揆諸上揭規定，該變更
      後之保險契約即成立生效，並於書面通知保險人後得對抗
      保險人。因之，原告本於系爭保險契約受益人之地位，於
      被保險人羅凱耀身故後，向被告請求受領保險金，即有理
      由。
八、綜上所述，本件系爭保險契約之變更申請書，確為要保人即
    被保險人羅凱耀親自簽名等情，可以認定，則系爭保險契約
    之受益人已變更為原告。被告所辯本件保險契約之變更為無
    效云云，並非可採。而羅凱耀已於97年2月20日死亡，從而
    ，原告本於系爭保險契約，請求確認原告對南山人壽於台中
    地院97年存字第1611號提存事件中所提存之2,274,648元，
    有受取權；被告三商美邦人壽應給付原告1,108,642元，及
    自起訴狀繕本送達翌日（即97年6月27日）起至清償日止，
    按年息百分之2計算之利息，均有理由，應予准許。
九、原告及被告三商美邦人壽分別陳明願供擔保請為宣告假執行
    或免為假執行，經核均與規定相符，爰分別酌定相當之擔保
    金額予以宣告之。
十、訴訟費用負擔之依據：民事訴訟法第85條第1項。
中    華    民    國    98    年    3     月    20    日
                  民事第五庭    法  官  熊誦梅
以上正本係照原本作成
如對本判決上訴，須於判決送達後20日內向本院提出上訴狀
中    華    民    國    98    年    3     月    20    日
                                書記官  董美妙


司法院資訊處製作；財團法人民間司法改革基金會備份。
